【裁判字號】    95,訴,715
【裁判日期】    951213
【裁判案由】    搶奪等
【裁判全文】
臺灣板橋地方法院刑事判決               95年度訴字第715號
公  訴  人  臺灣板橋地方法院檢察署檢察官
被      告  戊○○
指定辯護人  本院公設辯護人甲○○
上列被告因搶奪等案件，經檢察官提起公訴（95年度偵字第516
號），本院判決如下：
    主  文
戊○○意圖為自己不法之所有，以強暴至使不能抗拒，而取他人
之物，處有期徒刑伍年陸月。
    事  實
一、戊○○有搶奪、竊盜及違反毒品危害防制條例等前科。前因
    竊盜案件，經臺灣高等法院以89年度上易字第3363號刑事判
    決判處有期徒刑八月確定；又因施用毒品案件，經本院以90
    年度重簡字第721 號刑事簡易判決判處有期徒刑五月確定；
    再因搶奪、贓物案件，經本院以91年度訴字第1341號刑事判
    決分別判處有期徒刑二年六月、十月確定，上開施用毒品、
    搶奪及贓物等案件，並經本院以92年度聲字第140 號裁定應
    執行有期徒刑三年七月確定，並與前揭竊盜案件接續執行後
    ，於民國94年9 月30日縮短刑期假釋出監（定於95年3 月29
    日縮刑假釋期滿，於本案中不構成累犯）
二、詎戊○○仍不知悔改，先意圖為自己不法所有，於94年12月
    28日上午7 時許，在臺北縣蘆洲市○○路335 號前，以自備
    鑰匙徒手竊取郭忠殷所有，平日交由丙○○使用車牌號碼為
    AZQ-889 號之重型機車一輛後，復與乙○○（業經本院以95
    年度訴字第58號刑事判決以收受贓物及搶奪罪判處有期徒刑
    二年確定）基於意圖為自己不法所有及搶奪之犯意聯絡，由
    乙○○駕駛上開機車後載戊○○沿路尋找作案目標，嗣於同
    日上午11時38分許，行經臺北縣蘆洲市○○路100 號前時，
    見丁○○獨自行走於路旁，認有機可乘，即加速自丁○○左
    後方前進，並由戊○○下手搶奪丁○○所有之黑色背包（內
    有Motorola牌、三星牌行動電話各一具、存摺一本、行照ㄧ
    張、駕照二張、金融卡三張及現金新臺幣二萬一千一百七十
    五元等物），惟因丁○○並未放手且用力拉回皮包，致乙○○、戊○○、丁○○及上開機車均因受此拉扯而倒地，詎戊○○見狀並未因此放開皮包，反而自行起意將原搶奪犯意提
    升為強盜犯意，於起身後以雙手向亦未放手之丁○○猛力拉
    扯上開皮包，即以此強暴方式使原亦已起身護衛皮包之丁○○再次跌倒在地而不能抗拒，因而強取該皮包得手。嗣乙○○駕駛上開機車欲搭載戊○○逃離現場時，為見義勇為之某
    路人駕駛自小貨車撞倒在地，隨即由路人陳志豐當場將乙○○逮捕後報警處理，再循線查獲戊○○。
三、案經臺北縣政府警察局蘆洲分局報請臺灣板橋地方法院檢察
    署檢察官偵查起訴。
    理  由
一、證據能力部分：證人即被害人丙○○於警詢中所為之陳述、
    證人陳志豐、證人即被害人丁○○、證人即共犯乙○○於警
    詢及偵查中向檢察官所為之陳述、證人丙○○、丁○○所簽
    具之贓物認領保管單各一紙，雖均係被告以外之人於審判外
    之陳述，然經本院於審判期日提示被告及辯護人調查證據並
    告以要旨後，被告及辯護人就此部分證據之證據能力均未聲
    明異議，且本院審酌上開證人丁○○、丙○○僅係單純之竊
    盜、搶奪或強盜案件被害人、證人陳志豐為見義勇為之路人
    、證人乙○○則原為被告之友人並一同犯案，前與被告均無
    怨隙，並無曲詞誣陷被告之動機，渠等於案發後記憶猶新之
    情況下所為之陳述，可信性應屬甚高，如引用渠等上開陳述
    作為證據應屬適當，依刑事訴訟法第159 條之5 規定，即有
    證據能力。
二、訊據被告固均坦承於上開時、地竊取機車後與乙○○共同搶
    奪被害人丁○○皮包之事實，惟矢口否認有強盜犯行，辯稱
    ：當時伊僅係與被害人丁○○拉扯皮包，並未對被害人施以
    強暴行為，應未達強盜罪之程度云云。經查：
(一)被告於上開時、地以自備鑰匙竊取機車，並與乙○○共同駕
    駛該機車搶奪被害人丁○○皮包等事實，為被告所供承不諱
    ，核與證人丙○○於警詢中所為之證述、證人陳志豐於警詢
    、偵查中所為之證述、證人乙○○、丁○○於警詢、偵查及
    本院審理中所為之證述相符，並有「車籍作業系統─查詢認
    可資料」一紙、贓物認領保管單二紙、現場照片六幀、監視
    器畫面翻拍照片十二幀附卷可稽，是此部分之事實堪以認定
    ，合先敘明。
(二)關於被告當時行搶皮包的過程，證人即被害人丁○○於本院
    審理中業已證稱：「當時我去拜訪客戶，然後我拿工具要放
    回對面車道的車廂，因為是講電話要走到客戶家，後面就有
    人扯我的皮包，我是突然被大力拉扯，因為我的是小皮包側
    背在左肩，當時我是要橫越馬路，被扯了之後，手機也飛出
    去，我還被拖行。…拉扯的時候，因為我用力很猛，所以機
    車就被我拉扯倒地，他人下來了還一直跟我搶，我就大聲喊
    搶劫，那時候他人高馬大把我摔倒之後，上了機車，就準備
    要跑了。後來就有一台廂型車看到之後，就把機車擦撞倒地
    ，他們兩個人就被機車壓倒了。…他機車騎過來的時候，拉
    住我皮包的帶子，我就用力拉回來，機車就倒地，被告的手
    始終都沒有放開我的皮包，他站起來之後，又繼續拉扯，他
    就用力拉皮包，因此我整個人也被一起拉跌倒，我手就放開
    ，被告就把皮包搶走了。」等語（參見本院95年8 月15日審
    判筆錄第8 至10頁），核與其於警詢、偵查中所證述之情節
    相符，被告對此行搶經過亦不爭執。另由卷附現場監視器錄
    影畫面翻拍照片觀之，案發當日上午11時38分24秒被告開始
    伸手接近被害人皮包，於同分25秒時被害人因受此拉扯而翻
    倒在地，而因被害人始終未放手皮包，致乙○○、被告及渠
    等所駕駛之機車於同分26秒時亦因而倒地，嗣於同分29秒時
    ，被告起身站起，仍未放開皮包而與起身之被害人繼續拉扯
    皮包，之後於同分30秒時，被告大力拉扯皮包而將被害人再
    次扯倒在地，因而搶走皮包，隨即於同分33秒時搭上乙○○
    所駕駛上開機車後座欲駛離現場（參見95年度偵字第516 號
    偵查卷第36至40頁背面），過程中明顯可見被害人自上午11
    時38分25秒第一次遭翻倒在地時起，迄至同分30秒再次遭被
    告扯倒在地時為止，與被告拉扯皮包約有五秒鐘，其中被告
    自同分29秒起身後，更是大力拉扯皮包，致被害人因而吃力
    不住摔倒在地，被告遂得以搶走皮包。
(三)按搶奪與強盜雖同具不法得財之意思，然搶奪僅係乘人不備
    公然掠取，若施用強暴、脅迫或他法使被害人身體上或精神
    上處於不能抗拒之狀態，而取其財物或令其交付者，則為強
    盜。而強盜罪之所謂「不能抗拒」，係指行為人所為之強暴
    、脅迫等不法行為，就當時之具體事實，予以客觀之判斷，
    足使被害人身體上或精神上達於不能或顯難抗拒之程度而言
    。本件被告如前所述，自上午11時38分25秒拉住被害人皮包
    時起，迄至同分30秒搶走皮包時止，與被害人拉扯皮包約有
    五秒鐘之久，被害人更是用盡力氣與被告拉扯，顯非僅係「
    趁被害人不備」而搶奪該只皮包，乃是在被害人已用盡全力
    反抗之際，猶仗勢自己之力氣，透過對皮包施力拉扯之強暴
    方式，而壓制被害人之反抗，自屬已對被害人施以強暴手段
    ；而被害人用盡全力，仍因被告之力氣過大而不敵，甚至遭
    被告扯倒在地，在客觀上顯亦已達「不能抗拒」之程度甚明
    。是被告雖原先係基於搶奪犯意下手行搶，惟因受被害人抵
    抗之故，業已提升為強盜犯意，並以上開猛力拉扯皮包之強
    暴方式，迫使被害人不能抗拒摔倒在地，因而取走該只皮包
    ，其所為顯非趁人不備強取財物之搶奪行為，而係以強暴方
    式使被害人不能抗拒後再取走財物之強盜行為，至為灼然，
    此不因被告究竟係直接抑或係透過該只皮包對被害人施以強
    暴行為而有所差異（最高法院94年度台上字第2266號判決意
    旨參照）。
(四)另被告雖稱係與證人乙○○一同竊取上開機車，惟證人乙○○於警詢、偵查及本院審理中均否認此節，證稱係被告竊取
    後方告知伊為贓車等語。按證人乙○○業因本案經本院以95
    年度第58號刑事判決以搶奪罪判處有期徒刑二年確定，其中
    就上開機車部分係經論以收受贓物罪，惟因此部分所犯與嗣
    後其所為之搶奪行為間具有方法、結果之牽連關係，故僅從
    一重論以搶奪罪，有該案判決書一份在卷可按，是不論證人
    乙○○是否與被告一同竊取上開機車，對其本身之刑責均已
    無影響，且其既然自始坦承犯行，實亦無故意否認此點之理
    ，是證人乙○○稱其並未與被告一同竊取該車，衡情當非顯
    不可採。又本案當場僅查獲證人乙○○，被告乃係因證人乙○○之指證方為警循線查獲，被告於偵審初期均矢口否認犯
    行，經本院當庭諭知可能變更起訴法條為強盜罪後方坦承參
    與本案犯行，是其一方面對於供出其犯案之證人乙○○有所
    怨隙，一方面曾有畏罪卸責之情形，所供可信度自非甚高，
    故其所為不利於證人乙○○之指述，尚難逕以憑採。是本件
    即無足夠之積極證據可資證明被告係與乙○○一同竊取上開
    機車，附此敘明。
(五)據此，本件被告所辯尚非足採，其所為竊盜及強盜犯行均事
    證明確，堪以認定。
三、論罪科刑部分
(一)被告行為後，前於94年2 月2 日修正公布之刑法，已自95年
    7 月1 日起施行，另刑法施行法亦於95年6 月14日增訂該法
    第1 條之1 規定，並自95年7 月1 日施行。其中修正後刑法
    第2 條之規定，乃係關於新舊法比較適用之準據法，其本身
    無關行為可罰性要件之變更，故於95年7 月1 日刑法修正施
    行後，如有涉及比較新舊法之問題，即應逕依修正後刑法第
    2 條第1 項規定，為「從舊從輕」之比較（最高法院95年度
    第8 次刑事庭會議決議意旨參照）。經查：
  刑法第320 條第1 項之竊盜罪雖未修正，然於上開刑法及其
    施行法修正施行前，依罰金罰鍰提高標準條例第1 條前段之
    規定，刑法第320 條第1 項所定罰金刑部分之法定刑度「銀
    元五百元以下」係提高為銀元五千元即新臺幣一萬五千元以
    下，最低刑度則依修正前刑法第33條第5 款規定，應提高為
    銀元十元即新臺幣三十元以上。嗣因刑法施行法第1 之1 條
    已增訂：「中華民國94年1 月7 日刑法修正施行後，刑法分
    則所定罰金之貨幣單位為新臺幣；94年1 月7 日刑法修正時
    ，刑法分則編未修正之條文定有罰金者，自94年1 月7 日刑
    法修正施行後，就其所定數額提高為三十倍，但72年6 月26
    日至94年1 月7 日新增或修正之條文，就其所定數額提高為
    三倍。」，而此規定因屬前揭罰金罰鍰提高標準條例第1 條
    但書所稱之「法律已依一定比率規定罰金或罰鍰之數額或倍
    數」，自應優先適用；又修正後刑法第33條第5 款亦已將罰
    金刑調整為新臺幣一千元以上，以百元計算，故依前述標準
    換算，刑法第320 條第1 項之罰金刑法定刑度於刑法及其施
    行法修正後已變更為「新臺幣一萬五千元以下，新臺幣一千
    元以上」，是比較修正前後刑度結果，應以修正前之規定對
    被告較為有利。
  修正後刑法第55條業已廢除牽連犯之規定，故犯一罪而其方
    法或結果之行為犯他罪名者，依修正前刑法第55條後段之規
    定，認屬牽連犯，應從一重處斷；但依修正後刑法第55條之
    規定，則已無牽連犯可資適用，即應將各該犯行以數罪併合
    處罰，是以適用修正前關於牽連犯之規定，對被告自屬較為
    有利。
  本案經綜合比較前述各項法律變更之結果後，修正後之法律
    規定並未對被告更為有利，依據刑法第2 條第1 項前段，應
    一體適用修正前刑法相關規定及罰金罰鍰提高標準條例第1
    條前段之規定。
(二)核被告所為，係犯刑法第320 條第1 項之竊盜罪、第328 條
    第1 項之強盜罪。其原先之搶奪行為嗣後已提升犯意為強盜
    行為，自無庸再論以搶奪罪。其所犯上開二罪間，有方法、
    結果之牽連關係，應依修正前刑法第55條後段之規定，從一
    重依較重之強盜罪處斷。
(三)檢察官起訴意旨雖認被告所為，僅係構成搶奪犯行，另公訴
    檢察官公訴意旨，則認被告係構成刑法第329 條之準強盜罪
    ，然被告所為已非趁人不備而搶奪他人財物，而係以對被害
    人施加強暴行為使其不能抗拒之方式，而強行取走被害人之
    財物，性質上已達強盜罪之程度，業如前述，是公訴意旨認
    僅構成搶奪罪或準強盜罪，尚有未洽，惟起訴之基本事實同
    一，本院自仍得予以審理，並依法變更起訴法條。
(四)本院爰審酌被告有前揭事實欄所示之前科，有臺灣高等法院
    被告前案紀錄表一份在卷可按，素行不佳，犯罪之動機、目
    的、手段，其於日間公然對路人行搶，行徑囂張，惟其僅係
    猛力拉扯皮包，並未對被害人直接施暴，惡性尚非十分重大
    ，暨其犯罪後先藉詞否認犯行，事後方坦承部分犯行之犯後
    態度等一切情狀，量處如主文所示之刑，以資懲儆。
(五)被告用以竊取上開機車所用之鑰匙一支雖為其持以犯本案所
    用之物，然其否認為其所有，供稱為共犯乙○○所有，惟本
    院認尚無足夠之積極證據證明乙○○有參與此部分之竊盜犯
    行，業如前述，且上開機車鑰匙並未扣案，是本件無從證明
    上開機車鑰匙確為被告或其共犯所有之物，爰不併諭知沒收
    ，附此敘明。
據上論斷，應依刑事訴訟法第299 條第1 項前段、第300 條，刑
法第2 條第1 項前段、第328 條第1 項、第320 條第1 項、修正
前刑法第55條，罰金罰鍰提高標準條例第1 條前段，判決如主文
。
中    華    民    國    95    年    12    月    13    日
                  刑事第十七庭審判長法  官 李幼妃
                                    法  官 鄭燕璘
                                    法  官 張紹省
以上正本證明與原本無異。
如不服本判決應於送達後十日內向本院提出上訴狀。
                                    書記官 周雅玲
中    華    民    國    95    年    12    月    26    日
附錄本案論罪科刑法條全文：
中華民國刑法第328條第1項
意圖為自己或第三人不法之所有，以強暴、脅迫、藥劑、催眠術
或他法，至使不能抗拒，而取他人之物或使其交付者，為強盜罪
，處五年以上有期徒刑。
中華民國刑法第320條 第1項
意圖為自己或第三人不法之所有，而竊取他人之動產者，為竊盜
罪，處五年以下有期徒刑、拘役或五百元以下罰金。


司法院資訊處製作；財團法人民間司法改革基金會備份。
